【裁判字號】    99,訴,787
【裁判日期】    990823
【裁判案由】    確認監察人委任關係不存在
【裁判全文】
臺灣臺南地方法院民事判決               99年度訴字第787號
原      告  乙○○
訴訟代理人  許世烜律師
            黃郁蘋律師
被      告  普新工業股份有限公司
法定代理人  甲○○
上列當事人間請求確認監察人委任關係不存在事件，經本院於民
國99年8月9日言詞辯論終結，判決如下：
    主   文
確認原告與被告間監察人之委任關係不存在。
訴訟費用新臺幣壹萬柒仟參佰參拾伍元由被告負擔。
    事實及理由
壹、程序方面：
一、按解散之公司除因合併、分割或破產而解散外，應行清算，
    公司法第24條定有明文。本件被告公司業於民國98年12月11
    日申請解散登記，並經主管機關經濟部於98年12月14日以經
    授中字第09835123040號函准予登記在案，有經濟部函稿及
    股份有限公司變更登記表等影本在卷可稽（見本院卷第41、
    49至51頁），依上說明，即應行清算。次按清算人為執行職
    務，有代表公司為訴訟上或訴訟外一切行為之權，公司法第
    84條第2項前段亦定有明文，而上開規定，依公司法第334條
    規定，於股份有限公司之清算準用之。又依公司法第322條
    規定，股份有限公司之清算，如本法或章程無另有規定，或
    股東會無另選清算人時，始應以全體董事為清算人。而本件
    被告公司業經股東會選任甲○○為清算人，有其股東臨時會
    議事錄影本存卷可稽（見本院卷第43頁），依上說明，本件
    訴訟依法自應以清算人甲○○為被告公司之法定代理人，合
    先敘明。
二、被告經合法通知，未於言詞辯論期日到場，核無民事訴訟法
    第386條所列各款情形，爰依原告之聲請，由其一造辯論而
    為判決。
貳、實體方面：
一、原告起訴主張：
（一）監察人與公司間，適用民法委任關係；當事人之任何一方
      ，得隨時終止委任契約（參照公司法第216條第3項、民法
      第549條第1項規定）。復按經濟部80年4月20日商208097
      號函釋意旨：「公司與監察人間之關係，從民法關於委任
      之規定，是以監察人在任期中欲辭去職務（終止委任契約
      ）仍有民法第549條之適用。至於其為終止委任契約之意
      思表示應向公司代表人（即董事長）為之」。原告曾擔任
      被告公司之監察人，惟原告已於98年2月15日寄發存證信
      函向被告公司及其董事長甲○○表示辭去監察人職務（即
      終止監察人之委任關係），並自願放棄所持股份；上開存
      證信函業於98年2月16日經被告公司及其董事長甲○○收
      受，故兩造間監察人之委任關係已經消滅。詎料原告於99
      年6月初接到經濟部加工出口區管理處向本院聲請核發之
      支付命令，該支付命令將原告列為被告公司之法定代理人
      ，細核其附件資料，發現被告公司並未於原告辭任監察人
      後補選監察人，被告公司變更登記表及登記資料查詢仍登
      記原告為被告公司之監察人，且因被告公司已經解散，債
      權人列原告為被告公司之法定代理人催討債務，致原告私
      法上法律地位不明，有受侵害之危險，有以民事確認訴訟
      排除該危險之必要。
（二）對被告抗辯之陳述：
    1.原告終止委任關係之存證信函，確已送達被告公司法定代
      理人甲○○，且存證信函之收件人欄清楚記載「甲○○董
      事長」，而函文內容亦明白表示：「致：普新工業股份有
      限公司  甲○○董事長勛鑑  本人乙○○自即日起決定辭
      退普新工業股份有限公司監察人乙職，並自願放棄所持有
      之10,000股股份」。上開存證信函一式二份，一份寄至高
      雄市楠梓加工區○○路57號，回執收件人為普新工業股份
      有限公司甲○○董事長先生；另一份寄至臺北市○○區○
      ○路2段421巷20號，回執收件人為甲○○董事長。上開地
      址前者為被告公司變更地址前主事務所地址，後者為甲○
      ○住所門牌更正前之地址，故原告所為終止委任關係之意
      思表示，確已送達被告公司及其法定代理人。
    2.兩造間監察人委任關係業已終止，惟被告公司之債權人仍
      誤認原告尚係被告公司之監察人，而向原告寄發存證信函
      催討被告公司之債務；尚且，被告公司亦主張兩造間監察
      人委任關係仍存在，則兩造間監察人之委任關係是否存在
      ，仍有爭執，故原告私法上地位即有不明之危險，自有請
      求法院確認法律關係不存在之確認利益。
（三）並聲明：確認原告與被告間監察人之委任關係不存在。
二、被告未於言詞辯論期日到場，惟據其先前所提書狀辯稱：
（一）原告為被告公司之監察人，其主張並非被告公司之監察人
      ，因第三人將其列為被告公司之法定代理人催討倩務，致
      其私法上法律地位不明白，有受侵害之危險，故有提起確
      認訴訟以排除危險必要云云。然姑不論原告是否為被告公
      司之監察人，第三人將其列為被告公司之法定代理人而對
      被告公司催討債務，對其並未造成任何法律地位上之危險
      ，則原告提起本件確認之訴，並無確認利益存在，應予駁
      回。
（二）原告另主張其業於98年2月15日寄發存證信函向被告公司
      辭任監察人職務云云，惟依經濟部80年4月20日商208097
      號函釋，監察人如欲辭任，需依民法第549條規定向公司
      之代表人為之，是以監察人欲與公司終止委任關係，如以
      書面為之，需向公司之代表人為之，若無法確認是否向公
      司之代表人為之，則難認業已合法為終止之意思表示。觀
      原告提出之回執，上開存證信函係分別寄至高雄市楠梓加
      工區○○路57號及臺北市○○區○○路2段421巷20號，而
      寄至高雄市楠梓加工區之存證信函，並未經被告公司之代
      表人甲○○收受，依司法院第一廳(80)廳民一字0621號法
      律問題研究意見，該存證信函未生送達之效力。況上開存
      證信函之正副本收件人及寄至被告公司法定代理人住所之
      回執，均僅書寫收件人為「甲○○董事長」，惟其身份究
      是否為被告公司之代表人？抑或其他公司之董事長？實難
      認定，故亦無從認定生終止委任關係之效力。是以，本件
      實難認原告業已合法終止與被告公司間之委任關係。
（三）綜上所陳，本件原告並無確認利益，且亦難認業已合法終
      止與被告公司間委任關係。
（四）並聲明：原告之訴駁回。
三、得心證之理由：
（一）按確認法律關係之訴，非原告有即受確認判決之法律上利
      益者，不得提起之，民事訴訟法第247條前段定有明文。
      所謂即受確認判決之法律上利益，係指因法律關係之存否
      不明確，致原告在私法上之地位有受侵害之危險，而此項
      危險得以對於被告之確認判決除去之者而言（最高法院42
      年臺上字第1031號判例參照）。查本件原告主張已辭去被
      告公司監察人職務，與被告公司間監察人委任關係已不存
      在，而被告公司之變更登記事項卡卻仍列原告為監察人，
      有被告公司基本資料查詢表、原告向經濟部申請抄錄被告
      公司資料等附卷可憑（見本院卷第14、29頁），客觀上確
      有使人認為原告係被告公司之監察人及兩造間有委任關係
      存在之虞，則其法律關係之存否即屬不明確，而此種不安
      之狀態，得以確認判決加以除去，是原告提起本件確認之
      訴，自有請求確認之法律上利益。
（二）次按公司與監察人間之關係，從民法關於委任之規定，公
      司法第216條第3項定有明文可參。又當事人之任何一方，
      得隨時終止委任契約，復為民法第549條第1項所明定。本
      件原告主張其已於98年2月15日寄發存證信函向被告公司
      及其董事長甲○○表示辭去監察人職務等情，業據其提出
      存證信函、收件回執2紙等影本在卷為證（見本院卷第9、
      10頁），堪信為真實。被告雖具狀辯稱原告寄發之存證信
      函未生送達之效力，且亦無從認定已生終止委任關係之效
      力云云。惟上開存證信函寄送之地址，確係當時被告公司
      設立之地址及法定代理人甲○○之住所地，有公司變更登
      記表及戶籍謄本附卷可稽（見本院卷第12、35頁），而上
      開存證信函確經被告公司及其法定代理人收受，亦有收件
      回執在卷可參，且函文載稱「致：普新工業股份有限公司
      甲○○董事長勛鑑」等語，足認該存證信函係寄達予被告
      公司及其法定代理人，故被告前揭抗辯，並無可採。
三、綜上所述，足認原告業已合法終止其與被告間之委任關係，
    原告主張兩造間關於監察人之委任關係業經依法終止，即非
    無據。從而，原告請求確認兩造間監察人之委任關係不存在
    ，為有理由，應予准許。
四、據上論結：原告之訴為有理由，依民事訴訟法第385條第1項
    前段、第78條、第87條第1項，判決如主文。
中    華    民    國    99    年    8     月    23    日
                      民事第三庭法  官  杭起鶴
以上正本係照原本作成。
如對本判決上訴，須於判決送達後20日內向本院提出上訴狀。如
委任律師提起上訴者，應一併繳納上訴審裁判費。
中    華    民    國    99    年    8     月    23    日
                                書記官  高惠美

司法院資訊處製作；財團法人民間司法改革基金會備份。
